【裁判字號】    92,婚,183
【裁判日期】    920801
【裁判案由】    婚姻無效
【裁判全文】
臺灣板橋地方法院民事判決  九十二年度婚字第一八三號
    原      告  丙○○
    被      告  甲○○
                乙○○
右當事人間請求確認婚姻無效事件，本院判決如左：
    主    文
原告之訴駁回。
訴訟費用由原告負擔。
    事    實
甲、原告方面：
一、聲明：(一)請求確認二被告間婚姻無效。(二)訴訟費用由被告負擔。
二、陳述：
(一)原告與被告甲○○於民國七十三間結婚，育有二子，被告甲○○於七十九年自空
    軍退伍，八十年進入長榮航空服務任職飛航駕駛員，領取高薪竟私生活不檢點四
    處嫖妓外遇不斷，兩造乃於八十六年六月二十日晚簽訂離婚協議書，約定被告甲○○於辦妥離婚登記起，每月給付原告贍養費新台幣（以下同）三萬元整，並於
    翌日（同年月二十一日）辦理離婚登記。
(二)八十六年底被告甲○○違背誠信拒付原告每月三萬元贍養費之承諾，原告乃起訴
    請求被告甲○○應給付贍養費，被告甲○○竟於鈞院八十七年度家簡上字第一號
    給付贍養費事件，於八十七年三月二十七日之上訴理由狀中，以被告甲○○係遭
    原告脅迫在畏懼下簽立離婚協議書辦理離婚登記，依民法第九十二條規定撤銷該
    二意思表示，被告甲○○並於八十九年十二月十二日，再向鈞院提起確認婚姻存
    在之訴（鈞院八十九年度婚字第一一七七號），主張原告丙○○與被告甲○○間
    之婚姻關係存在（訴訟中丙○○表示拋棄九十年六月份起每月三萬元之贍養費請
    求權，甲○○乃撤回該件訴訟結案）。
(三)按有配偶者，不得重婚，民法第九百八十五條第一項定有明文。被告甲○○於八
    十九年十二月十二日以鈞院八十九年度婚字第一一七七號，提起確認原告丙○○
    與其間之婚姻關係存在之訴，則其主觀上既認原告與其婚姻關係仍存在，先前卻
    又與被告乙○○暗通款曲，嗣並於九十一年十一月八日與被告乙○○重婚，則其
    二人之間的後婚關係依法即屬無效，原告自得提起確認被告二人間之婚姻無效之
    訴。
三、證據：提出戶籍謄本、確認婚姻成立事件之言詞辯論通知書、甲○○確認婚姻關
    係存在之民事起訴狀、本院八十七年度家簡上字第一號民事上訴理由狀、本院八
    十八年度易字第二六三五號刑事判決、台灣高等法院八十八年度上易字第四四八
    五號刑事判決、本院八十九年度易字第八一一號刑事判決、錄音帶譯文、電子郵
    件、電話費帳單等為證。
乙、被告甲○○方面：
一、聲明：請求駁回原告之訴，訴訟費用由原告負擔。
二、陳述：
(一)被告甲○○固於七十三年間與原告丙○○結婚，然二人之婚姻關係業於八十六年
    六月二十一日協議離婚而消滅，被告甲○○嗣後於九十一年十一月間與乙○○結
    婚，並無違反民法第九百八十五條禁止重婚之規定，依法而言，被告甲○○與乙○○之婚姻關係合法有效。而原告亦已於八十七年六月二十九日另與前男友結婚
    。
(二)當事人不得本於自己之不法情事而有所主張，此為民法之基本原則，法諺云：「
    沾滿血腥之手不得主張權利」，亦同此理。因此，實施詐欺或脅迫等不法行為之
    人，依法並無主張相關之法律行為無效之權利，自為當然之理。本件原告主張被
    告甲○○與渠離婚之意思表示無效，所憑者不外甲○○曾主張此項意思表示係受
    原告脅迫，就此而言，如原告未曾為脅迫行為，則被告甲○○與原告離婚之意思
    表示自無任何瑕疵，依法有效，則被告甲○○與原告之婚姻關係早已因離婚而消
    滅，被告甲○○與乙○○之後婚自無抵觸民法第九百八十五條之規定。如被告甲○○之離婚意思表示真係基於原告之脅迫行為，則原告亦無權以自己不法之行為
    而對被告甲○○有所主張。
(三)被告甲○○固曾於八十七年間及八十九年間，二次於訴訟上主張離婚之意思表示
    係受原告脅迫始為之，惟當時原告於訴訟上亦主張無此一脅迫之事實，且鈞院審
    理後亦認無此一脅迫事實存在，如今原告違反其先前之說詞而主張有脅迫之事實
    ，原告此項主張自與民事訴訟法禁反言原則、誠實信用原則及爭點效原則有所抵
    觸，依法亦不足取，此亦顯示原告提起本件訴訟之目的意在騷擾被告正常之婚姻
    生活而已。
(四)況且，受脅迫而為之意思表示依法並非當然無效，而係得由受脅迫之人於除斥期
    間內加以撤銷，被告甲○○八十七年間於鈞院八十七年度家簡上字第一號訴訟程
    序所為之撤銷之意思表示業經該法院認定係無效，八十九年間於鈞院八十九年度
    婚字第一一七七號訴訟程序所為撤銷之意思表示，雖因兩造撤回訴訟而未經法院
    審理，然當時亦已過撤銷權行使之一年除斥期間。因此，本件被告甲○○先前之
    離婚之意思表示縱係被脅迫，然該項被脅迫之意思表示並未經被告甲○○於法定
    除斥期間內合法撤銷，依法仍為有效，原告自無從主張被告甲○○與乙○○之後
    婚係重婚而無效。
三、證據：提出戶籍謄本、離婚協議書、本院八十九年度婚字第一一七七號九十年五
    月十四日言詞辯論筆錄等各一件為證。
丙、被告乙○○方面：
一、聲明：請求駁回原告之訴，訴訟費用由原告負擔。
二、陳述：
(一)被告二人係於九十一年十一月八日公證結婚。
(二)被告就甲○○與丙○○在八十六年六月二十日簽立離婚協議書之事知情。
(三)被告就甲○○在八十七年三月二十七日撤銷與丙○○在八十六年六月二十日所做
    的離婚意思表示知情，被告在甲○○為撤銷之意思表示時就知道了。
丁、本院依職權調取本院八十九年度婚字第一一七七號確認婚姻成立事件、八十七年
    度家簡上字第一號給付贍養費事件卷證。
    理    由
一、經查原告與被告甲○○於七十三間結婚，育有二子，兩造因故於八十六年六月二
    十日晚七時三十分許簽訂離婚協議書，約定被告甲○○於辦妥離婚登記起，每月
    給付原告贍養費三萬元整，並於翌日即同年月二十一日辦理離婚登記。嗣因被告
    甲○○拒付原告每月三萬元贍養費之承諾，原告乃起訴請求被告甲○○應給付贍
    養費，經本院板橋簡易庭於八十六年十二月二十三日以八十六年度板簡字第一九
    七一號，判決被告甲○○應自八十六年六月二十二日起至原告死亡之日止，按月
    給付原告三萬元，被告甲○○於本院八十七年度家簡上字第一號給付贍養費事件
    ，於八十七年三月二十七日之上訴理由狀中，以被告甲○○係遭原告脅迫在畏懼
    下簽立離婚協議書辦理離婚登記為由，依民法第九十二條規定撤銷該二意思表示
    ，並於八十九年十二月十二日，再度向本院提起確認婚姻存在之訴，經本院以八
    十九年度婚字第一一七七號受理在案，被告甲○○在該事件中主張原告與被告甲○○間之婚姻關係存在，訴訟中原告丙○○表示拋棄九十年六月份起每月三萬元
    之贍養費請求權，甲○○乃撤回該件訴訟結案。以上為兩造所是認，並經本院依
    職權調閱本院八十九年度婚字第一一七七號確認婚姻成立事件、八十七年度家簡
    上字第一號給付贍養費事件查明屬實。
二、其次，被告甲○○於八十七年度家簡上字第一號給付贍養費事件，於八十七年三
    月二十七日之上訴理由狀中，主張其遭原告之脅迫而簽立離婚協議書，故自上訴
    理由狀送達原告之日起，依民法第九十二條規定撤銷該意思表示。原告則主張兩
    造簽訂離婚協議書時，乃心平氣和，雙方商議之下簽訂，且協議隔天，被告甲○○將睡夢中之原告叫醒，親自開車載送原告前往戶政事務所完成登記手續。嗣該
    法院審理結果認「離婚協議本與一般契約有別，婚姻破裂走上協議分手之終點前
    ，夫妻間爭吵、打罵，甚而尋死覓活之情形均屬常見，為確定當事人之真意，法
    律特規定兩願離婚應以書面為之，有二人以上證人之簽名並應向戶政機關為離婚
    之登記（民法第一千零五十條參照），本件離婚協議亦是如此，上訴人既於代書
    、證人及親人見證下簽立離婚協議，翌日兩造復一同持往戶政事務所登記，若係
    出於脅迫，焉有可能如此？【是上訴人執此協議前夫妻爭吵期間之被上訴人持刀
    恐嚇行為】，主張撤銷協議離婚之意思表示，顯無足採，．．．猶見上訴人學經
    歷及膽識俱佳，【先前被上訴人持刀恐嚇之行為，充其量僅係其形成協議離婚等
    意思表示之動機而已】。更何況上訴人於八十六年六月二十一日依離婚協議辦妥
    離婚登記並取得二子之監護權後，並未依離婚協議自離婚登記起按月給付被上訴
    人三萬元，嗣被上訴人於八十六年十月間訴請給付贍養費後，始就協議中對其不
    利部分之贍養費約定表示不願給付，再於八十七年三月二十七日上訴理由狀內主
    張以脅迫為由撤銷意思表示，顯見上訴人係出於自由意志簽訂系爭離婚協議，而
    非因受脅迫而為，至為灼然，上訴人此部分主張，顯無足採」，以上有本院八十
    七年度家簡上字第一號民事判決附卷可證。又查，被告甲○○於八十九年十二月
    十二日，再度向本院提起確認其與丙○○之婚姻關係存在，經本院以八十九年度
    婚字第一一七七號受理在案，被告甲○○在該事件於九十年三月二十一日言詞辯
    論中分別陳稱：「八十六年六月二十日當時簽離婚協議書，被告（指丙○○）說
    要我簽離婚協議書，否則要殺掉小孩，當天晚上七點半她拿刀要追殺我，也拿奶
    茶砸我，我害怕，所以才答應跟她離婚，第二天我也因害怕才跟她到戶政辦理離
    婚」「當天我下班回家，被告叫我一起去三姨媽家簽離婚協議書，我不去她才拿
    刀追殺我，【後來約一個小時後，他父、母親來勸我簽，我才簽的】，他父、母
    親說她瘋了」；而原告丙○○亦陳稱：「．．．離婚協議書是真正的，當時我沒
    有恐嚇原告（指甲○○），．．．原告拿皮帶打我，我有拿奶茶砸他，我拿水果
    刀自衛，當時我們二人有吵架，【這些事情是簽協議書前三、四個小時發生的】
    ，簽協議書時我父、母親都在場，簽完協議書後原告還跟我父、母親及三姨媽一
    起去喝酒」各等語。依兩造前開所述，兩造就當時丙○○有拿奶茶砸甲○○及有
    持刀行為之供述並無二致，僅就前開砸奶茶及持刀行為，係在簽訂離婚協議書前
    一小時或三、四小時所發生略有不同，惟無論如何，丙○○該等砸奶茶、持刀之
    行為，距兩造當時簽訂離婚協議書至少已有一段相當長之時間，可見丙○○之前
    開行為，並未能壓制被告甲○○之意志迫使其簽訂離婚協議書，而據甲○○前開
    陳述，其當時簽訂離婚協議書，係「他父、母親來勸我簽，我才簽的」，由此可
    見，被告甲○○當時痛下決心簽訂離婚協議書，實乃丙○○父母之勸解，其做此
    決定，不失其自由意志，先前原告砸奶茶、持刀恐嚇之行為，充其量僅係其形成
    協議離婚等意思表示之動機而已，尚難認被告甲○○簽訂該離婚協議書之行為係
    受原告脅迫壓制所致。職是，該離婚協議書應屬有效成立。
三、按「有配偶者，不得重婚」，民法第九百八十五條第一項定有明文。又按「結婚
    ，違反第九百八十五條之規定者，無效」，固為民法第九百八十八條第二款所明
    文。本件原告與被告甲○○於七十三間結婚，惟兩造婚姻因故已於八十六年六月
    二十日晚七時三十分許簽訂離婚協議書，並於翌日即同年月二十一日辦理離婚登
    記而不存在，則原告於八十七年六月二十九日與第三人再婚，被告甲○○於九十
    一年十一月八日與被告乙○○再婚，其等後婚均屬合法有效，被告並無重婚，是
    原告依前揭法律規定，訴請確認兩被告間婚姻無效，為無理由，應予駁回。
四、本件事證已臻明確，兩造其餘攻擊防禦方法，與判決結果不生影響，爰不一一論
    述。據上論結：本件原告之訴為無理由，依民事訴訟法第七十八條之規定，判決
    如主文。
中      華      民      國    九十二    年      八      月      一      日
                                        臺灣板橋地方法院家事法庭
~B法      官  毛崑山
右正本證明與原本無異
如對本判決不服，應於判決送達後二十日內向本院提出上訴狀
中      華      民      國    九十二    年      八      月      四      日
~B法院書記官  廖宮仕


司法院資訊處製作；財團法人民間司法改革基金會備份。
